【裁判字號】    98,重上,43
【裁判日期】    990119
【裁判案由】    損害賠償
【裁判全文】
臺灣高等法院臺南分院民事判決  98年度重上字第43號
上  訴  人  丙○
訴訟代理人  李建忠律師
複  代理人  蕭敦仁律師
上  訴  人  丁○○
訴訟代理人  李慧千律師
上  訴  人  甲○○
被  上訴人  榮祺食品工業股份有限公司
法定代理人  戊○○
訴訟代理人  何永福律師
複  代理人  楊漢東律師
上列當事人間請求損害賠償事件，上訴人對於中華民國98年4月9
日臺灣雲林地方法院第一審判決（96年度重訴字第47號）提起上
訴，本院於99年1月5日言詞辯論終結，判決如下：
    主      文
上訴駁回。
第二審訴訟費用由上訴人負擔。
    事實及理由
一、被上訴人起訴主張：上訴人丙○、甲○○及丁○○原均任職
    被上訴人公司，依序分別擔任總經理、副廠長及研發課長，
    與被上訴人定有聘僱契約，依該契約第三條保密責任條款之
    約定，上訴人對於其任職期間所獲悉被上訴人之任何產品、
    技術或其他與被上訴人營業活動有關之資訊與資料（包括任
    職期間被上訴人所取得或自行開發之各種技術或所有相關文
    件、配方規格、流程、製程、專門技術、行銷方式、財務資
    料、客戶、廠商、經銷商等資料），均應以善良管理人之注
    意，為必要之保密措施，不得洩漏、毀損、出售、轉讓、出
    借或以直接或間接之方法使任何第三人（包括未經被上訴人
    授權知悉此等營業秘密之受僱人）知悉或使用；該項保密責
    任於離職後二年內仍適用之；違反上述條款者，被上訴人得
    向上訴人求償離職時最近一年所得之三倍違約金，詎上訴人
    丙○竟利用其擔任被上訴人總經理職務，負責國內外業務接
    洽及被上訴人採購、製造、販賣決策，並保管被上訴人所有
    產品配方之機會，於民國（下同）95年4月7日離職時並未辦
    理交接，將被上訴人之產品配方、客戶、廠商等重要資料取
    走，轉往另家生產與被上訴人相同產品之駿泰食品有限公司
    （下稱駿泰公司）擔任總經理，實際負責經營該公司；上訴
    人甲○○則利用其原為被上訴人副廠長，負責被上訴人所有
    產品製程管理、品質控管之機會，未向被上訴人申請離職，
    即於95年6月9日特別休假後，未再回到被上訴人公司上班，
    改受駿泰公司僱用擔任廠長職務，並洩漏被上訴人產製產品
    之製程、流程予該公司；上訴人丁○○亦利用其擔任被上訴
    人研發課課長，負責產品研發工作之機會，於95年8月14日
    離職後，改受駿泰公司僱用擔任研發工作，並洩漏被上訴人
    生產牛蒡產品之標準作業流程予該公司。上訴人等目前均任
    職於駿泰公司，使用取自被上訴人之技術、配方，製造相同
    之產品，並將產品行銷進入與被上訴人相同之通路，使被上
    訴人自96年5月份起，即被駿泰公司搶走50％的市場，商業
    利益嚴重受損，又88年至95年間，被上訴人之日本外商客戶
    MINAMI KYUSHU SHIZAI CO., LTD.（下簡稱南九州公司），
    原本一直向被上訴人大量訂購新鮮牛蒡商品，但自上訴人等
    任職於駿泰公司後，該外商公司即不再向被上訴人訂購該商
    品，轉向駿泰公司訂購，足見上訴人等確實洩漏被上訴人之
    客戶資料、生產技術、製程流程等，顯已違反上述保密義務
    ，應負違約之損害賠償責任，爰依聘僱契約第三條約定，請
    求上訴人等賠償其等離職時最近一年所得三倍之違約金，即
    上訴人丙○、甲○○及丁○○應依序分別給付新台幣（下同
    ）639萬元、1,849,428元、1,137,888元，及均自起訴狀繕
    本送達翌日起至清償日止之法定遲延利息，並陳明願供擔保
    請准宣告假執行等語。（原審判命上訴人丙○應給付4,564,
    140元及自96年7月4日起；甲○○應給付1,693,278元及自96
    年7月3日起；黃瓊荻應給付60萬元，及自96年7月16日起；
    均至清償日止，按年息5%計算之利息，駁回被上訴人其餘請
    求，被上訴人未就其敗訴部分上訴，上訴人則就其敗訴部分
    全部提起上訴，聲明廢棄原判決不利於己之部分，並駁回該
    部分被上訴人於原審之請求，被上訴人則聲明駁回上訴）。
二、上訴人等則以：日本南九州公司為日本知名公司，每年均向
    臺灣廠商採購，在台灣有一定之知名度，其向駿泰公司採購
    產品，並非上訴人丙○洩漏被上訴人之客戶資料所致；駿泰
    公司生產之產品與被上訴人所生產者，並不相同，且駿泰公
    司生產牛蒡產品之作業流程，亦與被上訴人不同，自不能據
    此認定上訴人等有洩密之舉；況食品公司生產產品之標準作
    業流程，應屬一般研習食品製作之人應知曉之事，國內亦有
    多所大專院校設有食品製作相關系所，故生產作業流程並非
    屬機密之事，縱有洩漏，亦非洩密；又上訴人黃瓊荻在被上
    訴人公司係負責研發工作，生產作業流程非其業務執掌，不
    可能獲悉該作業流程，自無可能洩漏該作業流程；另縱認上
    訴人等確有洩密情事，被上訴人請求之違約金亦屬過高，應
    予酌減等語，資為抗辯。
三、下列事實，為兩造所不爭，應堪信為真實：
  （一）上訴人丙○、甲○○及丁○○原均任職被上訴人公司，
        依序分別擔任總經理、副廠長及研發課長，與被上訴人
        簽定有聘僱契約，該契約第三條定有保密責任條款，上
        訴人對於其任職期間所獲悉被上訴人之任何產品、技術
        或其他與被上訴人營業活動有關之資訊與資料（包括任
        職期間被上訴人所取得或自行開發之各種技術或所有相
        關文件、配方規格、流程、製程、專門技術、行銷方式
        、財務資料、客戶、廠商、經銷商等資料），均應以善
        良管理人之注意，為必要之保密措施，不得洩漏、毀損
        、出售、轉讓、出借或以直接或間接之方法使任何第三
        人（包括未經被上訴人授權知悉此等營業秘密之受僱人
        ）知悉或使用；該項保密責任於上訴人離職後二年內仍
        適用；違反上述條款者，被上訴人得向上訴人求償離職
        時最近一年所得之三倍違約金。
  （二）上訴人丙○、甲○○及丁○○自被上訴人離職後，目前
        均在訴外人駿泰公司任職。
  （三）駿泰公司係於95年間開始起建，於96年開始量產，該公
        司目前有銷售給國軍副食品牛蒡產品，及統一超商下游
        鮮食廠聯華食品等公司便當材料豆乾等產品。
  （四）上訴人丙○、甲○○及丁○○於被上訴人離職前一年之
        平均薪資，兩造同意依原審判決所認定者做為計算基準
        ，即依序分別為1,521,380元、564,426元、379,296元
        。
四、茲被上訴人主張：上訴人等與被上訴人訂有保密約款，上訴
    人等離職後卻將被上訴人之機密洩漏予駿泰公司，使被上訴
    人遭受損害，應負賠償責任等情，既為上訴人所否認，並以
    前揭情詞置辯，則本件自應審究：上訴人丙○是否將被上訴
    人之客戶資料洩漏予駿泰公司？駿泰公司生產之產品，與被
    上訴人所生產者，是否相同？駿泰公司生產牛蒡之標準作業
    流程，與被上訴人生產牛蒡之標準作業流程，是否相同？是
    否係上訴人所洩漏？上訴人黃瓊荻是否知悉被上訴人生產牛
    蒡之標準作業流程？倘認上訴人等確有洩密，被上訴人請求
    之違約金數額，是否過高？經查：
  （一）按廠商與其國外客戶之往來交易資訊，事涉該廠商之營
        業利益，衡諸一般交易常情，顯不可能公開任由第三者
        知悉。查被上訴人於94年2至6月、95年2至5月與日本南
        九州公司間之營業額，原本分別高達1,400萬餘元及2,0
        00萬餘元，有被上訴人所提該公司於該時期與日本南九
        州公司交易之出口報單在卷可稽（見原審卷二73～150
        頁），堪信屬實。然日本南九州公司，自96年駿泰公司
        開始生產與伊相同之牛蒡產品並出售予該公司後，自該
        年起，即幾乎未再向被上訴人採購生鮮牛蒡產品，近年
        來之營業額亦大不如前等情，為上訴人所不否認，又駿
        泰公司係於95年間開始起建，於96年開始量產，亦為兩
        造所不爭。另駿泰公司自96年3月16日起至同年5月25日
        止，銷售日本南九州公司生鮮牛蒡產品之營業額合計高
        達13,661,976元乙節，復有財政部台中關稅局97年6月
        12日中普政字第0971009049號函所附該公司出口報單等
        資料可參（見原審卷一199～244頁）。再參酌上訴人丙
        ○原擔任被上訴人之總經理，負責國內外業務之接洽，
        並曾由被上訴人出資送其前往日本深造，此亦為上訴人
        丙○所不爭，足見上訴人丙○與日本方面之客戶，確有
        深厚關係無訛。綜合上情，以駿泰公司係96開始量產之
        新設食品加工公司，竟能在當年3月16日至當年5月25日
        ，即銷售日本南九州公司生鮮牛蒡產品營業額合計高達
        1,366萬餘元，該銷售額幾乎與被上訴人前二年度之每
        年銷售額相當，日本南九州公司並因駿泰公司之供貨而
        明顯減少向被上訴人採購生鮮牛蒡產品之數量，堪信被
        上訴人主張：其與日本南九州公司之業務，係由上訴人
        丙○負責接洽，丙○離職後將其任職於被上訴人所知悉
        之被上訴人客戶資料，洩漏予駿泰公司，並加以利用，
        因而損害被上訴人之商業利益等情，足以採信。
  （二）被上訴人與駿泰公司所生產之生鮮牛蒡產品，二者產品
        之內容量、固形量、型態、組織、風味、色澤、ＰＨ值
        、鹽分、己二烯酸，經經濟部標準檢驗局檢驗結果，均
        大致相符等情，有該局試驗報告可佐（見原審卷一168
        ～169頁）。又被上訴人主張：於其提起本件訴訟時，
        駿泰公司已生產大約十項與被上訴人公司所生產相同或
        近似之產品，並行銷市場乙節，亦為上訴人所不爭，並
        有被上訴人所提產品對比照片在卷可參（見原審卷一36
        ～39頁），被上訴人主張駿泰公司生產之產品，與被上
        訴人所生產者大致相同，堪以採信。
  （三）再按一般製造食品加工產品之公司，欲將其產品行銷入
        市之前，必先經過口感測試、市場接受度調查、保存期
        限測試等項，勢須經過多年的研發與累積經驗，才能行
        銷上市等情，已據證人即任職被上訴人公司之品管員工
        呂佳玲到庭結證明確（見原審卷二59～61頁），核與一
        般通念相符，堪信屬實。又被上訴人係於91年間，於上
        訴人丁○○尚未到被上訴人任職時，為使生產品質穩定
        ，由該公司研發部門主管依據該公司產製生鮮牛蒡產品
        之經驗，寫成作業程序（SOP）書面，以便依據該SOP文
        件所記載之數據進行品質管制，嗣並將該SOP文件分別
        放置在該公司研發部門、生產部門、總經理處各一份保
        管，復據原任職於被上訴人擔任協理並參與製作該SOP
        文件之證人乙○○到庭證述綦詳（見本院卷二47～49頁
        ）。再駿泰公司生產生鮮牛蒡產品之作業流程，確與被
        上訴人生產同類牛蒡產品之作業流程一致等情，亦據證
        人即原任職駿泰公司之品管員工楊惠君及被上訴人之品
        管員工呂佳玲分別結證明確（參見原審卷二56～60頁）
        。另上訴人甲○○及丁○○原係擔任被上訴人之副廠長
        及研發課課長，其等自被上訴人離職後，即至駿泰公司
        任職廠長及品管職務，亦為上訴人甲○○、丁○○所不
        爭。又上訴人丁○○於96年元月駿泰公司正式生產牛蒡
        產品時，即持與被上訴人相同之標準作業流程（SOP）
        給證人楊惠君參照遵循作業，亦經證人楊惠君結證明確
        （見原審卷一153～154頁、原審卷二58頁）。而上訴人
        甲○○亦自承駿泰公司之產品，從原物料至生產產品均
        係其在做，與其在被上訴人負責之工作內容無異等語（
        見原審卷一129頁）。依上情節，可見被上訴人主張，
        上訴人甲○○及丁○○漏洩被上訴人之營業製造秘密給
        駿泰公司，並經駿泰公司參照使用等情，足以採信。
  （四）上訴人甲○○雖又辯稱：這些製作流程等資料，都記在
        其腦袋裡，且被上訴人的SOP，是在93年時，由其提供
        資料叫那時候擔任被上訴人的品管陳建昌將它寫下來，
        所以不能算是被上訴人的機密云云。惟查：依兩造不爭
        執事項（一）所示，被上訴人上開生產技術、生產流程
        ，既係經過長期間之研發、試驗而來，已詳如前述，且
        該生產技術、生產流程顯非一般人所可得知，並與被上
        訴人顯有營業上之利害關係，況上訴人甲○○亦自承：
        這些是伊幾年來從被上訴人研發那邊收集而來的資料等
        語（見原審卷二226頁反面），則該等資訊自屬上訴人
        甲○○於其任職期間所獲悉被上訴人之技術或其他與被
        上訴人營業活動有關之資訊，依據上開保密條款約定，
        自屬應保密之範圍，甲○○上開辯辭，要無可採。
  （五）上訴人黃瓊荻雖另辯稱：伊在被上訴人公司係負責研發
        工作，生產作業流程非其業務範圍，不可能獲悉該作業
        流程，自無可能洩漏該作業流程云云。惟查：上訴人黃
        瓊荻於證人乙○○擔任被上訴人協理期間，係擔任被上
        訴人研發課長，被上訴人上開產製牛蒡產品之標準作業
        流程（SOP）文件，係分別放置在被上訴人研發部門、
        生產部門、總經理處，原始稿件亦係在該公司研發部門
        等情，已據證人乙○○到庭證述明確（見本院卷二47
        頁反面～49頁正面），堪認上訴人黃瓊荻於擔任被上訴
        人研發課長時，確曾持有上開標準作業流程（SOP）文
        件無疑。此外，證人楊惠君亦明確指證上訴人丁○○於
        96年元月間，駿泰公司正式生產牛蒡產品時，即持與被
        上訴人相同之標準作業流程（SOP）給其參照遵循作業
        ，已如前述，堪認黃瓊荻此部分所辯，係卸責之詞，委
        無足採。
  （六）有關上訴人丙○、甲○○及丁○○於被上訴人離職前一
        年之平均薪資數額，兩造均同意依原審判決所認定之數
        額做為本件損害賠償之計算基準，則上訴人丙○、甲○
        ○及丁○○於被上訴人離職前一年之平均薪資，依序應
        為1,521,380元、564,426元、379,296元。又上訴人既
        皆有違反系爭保密條款之情事，已如前述，則依系爭保
        密條款之約定，被上訴人自得向上訴人等請求其等離職
        時最近一年所得之三倍違約金，依此計算，被上訴人得
        向上訴人丙○、甲○○及丁○○請求之數額，依序分別
        為4,564,140元（1,521,380×3＝4,564,140）、1,693,
        278元（564,426×3＝1,693,278）、1,137,888元（379
        ,296×3＝1,137,888）。
  （七）末按約定之違約金額過高者，法院得減至相當之數額，
        民法第252條定有明文；且是否相當，應依一般客觀事
        實、社會經濟狀況及當事人所受損害情形，以為斟酌之
        標準（最高法院79年台上字第1915號判例參照）。經審
        酌：上訴人丙○、甲○○及丁○○原分別擔任被上訴人
        之總經理、副廠長、研發課長等重要職務，竟自被上訴
        人離職後，轉往另家生產與被上訴人相同產品之駿泰公
        司分別擔任總經理、廠長等重要職務及負責品管工作，
        並洩漏被上訴人之重要客戶資料、產製產品作業流程予
        駿泰公司，協助駿泰公司奪取被上訴人之市場，致使被
        上訴人蒙受商業利益損失，及上訴人等分別違反系爭保
        密條款之程度、其等原擔任被上訴人之職務與期間、被
        上訴人所受損害之程度，認本件除上訴人丁○○原所擔
        任之職務較低，堪認其所造成被上訴人受損害之程度有
        限，倘令其應負違約金1,137,888元，尚嫌過高，應予
        酌減至60萬元外，其餘上訴人丙○及甲○○部分，均屬
        相當，並無再予以核減之必要。
五、從而，被上訴人依據聘僱契約保密條款之約定，分別請求上
    訴人丙○給付4,564,140元，並加給自起訴狀繕本送達翌日
    （即96年7月4日）起；上訴人甲○○給付1,693,278元，並
    加給自起訴狀繕本送達翌日（即96年7月3日）起；上訴人丁
    ○○給付60萬元，並加給自起訴狀繕本送達翌日（即96年7
    月16日）起；均至清償日止，按年息5%計算之法定遲延利息
    ，為有理由，應予准許。原審判命上訴人等應分別如數給付
    ，並依兩造之聲請，就此部分分別為准、免假執行宣告，於
    法並無不合。上訴論旨，仍執陳詞指摘原判決不當，求予廢
    棄改判，為無理由，應駁回其上訴。
六、本件事證已臻明確，兩造其餘主張及攻擊或防禦方法並所提
    舉證資料，經本院斟酌後，認均不生影響本院所為上開論斷
    ，自無再予逐一審論之必要，併此敘明。
七、據上論結，本件上訴為無理由，依民事訴訟法第449條第1項
    、第78條、第85條第1項前段，判決如主文。
中    華    民    國    99    年    1    月    19     日
                  民事第四庭    審判長法  官    吳上康
                                      法  官    陳珍如
                                      法  官    王金龍
上為正本係照原本作成。
如對本判決上訴，須於判決送達後20日內向本院提出上訴狀，未
表明上訴理由者，應於上訴後20日內，向本院提出理由書（須附
繕本）。依法須繳納裁判費並應委任律師為訴訟代理人，始得上
訴。
中    華    民    國    99    年    1     月    27    日
                                      書記官    李梅菊
【附記】
民事訴訟法第466條之1：
(1)對於第二審判決上訴，上訴人應委任律師為訴訟代理人。但上
  訴人或其法定代理人具有律師資格者，不在此限。
(2)上訴人之配偶、三親等內之血親、二親等內之姻親，或上訴人
  為法人、中央或地方機關時，其所屬專任人員具有律師資格並
  經法院認為適當者，亦得為第三審訴訟代理人。
民事訴訟法第466條之2第1項：
上訴人無資力委任訴訟代理人者，得依訴訟救助之規定，聲請第
三審法院為之選任律師為其訴訟代理人。

司法院資訊處製作；財團法人民間司法改革基金會備份。
